【裁判字號】    96,易,2160
【裁判日期】    970324
【裁判案由】    毀損等
【裁判全文】
臺灣士林地方法院刑事判決              96年度易字第2160號
公  訴  人  臺灣士林地方法院檢察署檢察官
被      告  乙○○
上列被告因毀損等案件，經檢察官提起公訴（96年度偵緝字第92
2號），本院判決如下：
    主  文
乙○○犯毀損文書罪，處拘役伍拾陸日，如易科罰金以新台幣壹
仟元折算壹日，減為拘役貳拾捌日，如易科罰金以新台幣壹仟元
折算壹日。
    事  實
一、乙○○之父蔡振茂前因心臟病在臺北市○○區○○街45號之
    「財團法人振興復健醫學中心（下稱振興醫院）」接受心導
    管手術，乙○○並於民國96年3 月17日，於振興醫院提供之
    「財團法人振興復健醫學中心心導管檢查說明及同意書」、
    「財團法人振興復健醫學中心冠狀動脈氣球擴張術或裝置血
    管說明及同意書」及「財團法人振興復健醫學中心自費特殊
    藥材使用切結書」等書面之立同意書人欄項下簽名填載相關
    資料後，交付予振興醫院，振興醫院則將乙○○簽立之上開
    同意書、切結書附入蔡振茂之病歷資料內。嗣乙○○認振興
    醫院所收之費用不符衛生署之相關規定，亦高於振興醫院於
    其網站上公告之收費標準，乙○○為與振興醫院爭執收費，
    遂思毀損其所簽立之「財團法人振興復健醫學中心自費特殊
    藥材使用切結書」，即於同年月22日上午7 時22分許，至振
    興醫院5 樓護理站內，向醫院護士甲○○佯稱，欲查看其父
    蔡振茂心導管手術同意書之內容云云，甲○○不查遂取出其
    保管之蔡振茂病歷資料1 本，置於桌上，甲○○並1 手按住
    病歷本，1 手協助乙○○翻找，於翻到「財團法人振興復健
    醫學中心自費特殊藥材使用切結書」時，乙○○即乘甲○○
    未注意之際，撕下該切結書，旋即逃逸，並在逃逸過程中撕
    毀該切結書，致令不堪使用，足以生損害於振興醫院。
二、案經振興醫院告訴及臺北市政府警察局北投分局報告臺灣士
    林地方法院檢察署檢察官偵查起訴。
    理  由
一、被告乙○○雖否認證人甲○○偵查中證詞之證據能力，然按
    被告以外之人於審判外之言詞或書面陳述，除法律有規定者
    外，不得作為證據，刑事訴訟法第159 條第1 項定有明文，
    是被告以外之人於審判外之言詞或書面陳述，除非法律別有
    規定者，否則不得作為證據，亦即除非法律別有規定外，否
    則傳聞證據不得做為證據。而刑事訴訟法於第159 條之後定
    有第159 條之1 、第159 條之2 、第159 條之3 、第159 條
    之4 、第159 條之5 條則為第159 條第1 項所稱之例外規定
    ，先予陳明。次按被告以外之人於偵查中向檢察官所為之陳
    述，除顯有不可信之情況者外，得為證據，刑事訴訟法第
    159 條之1 第2 項定有明文，是被告以外之人於偵查中向檢
    察官所為之陳述，除顯有不可信之情況外，均得為證據，依
    前述，此條規定為刑事訴訟法第159 條第1 項規定之例外規
    定。查證人甲○○於偵查中向檢察官所為之陳述，雖係被告
    以外之人於審判外之言詞陳述，惟證人甲○○上開陳述，業
    經具結，亦查無顯有不可信之情況，依前開第159 條之1第2
    項之規定，當得為證據，況證人甲○○業據本院傳喚到庭行
    交互詰問程序，被告之詰問權已受保障，是被告主張甲○○
    偵查中之證詞無證據能力，尚無足採。另被告簽立之「財團
    法人振興復健醫學中心心導管檢查說明及同意書」、「財團
    法人振興復健醫學中心冠狀動脈氣球擴張術或裝置血管說明
    及同意書」及「財團法人振興復健醫學中心自費特殊藥材使
    用切結書」例稿等書面，為書面證據，並非傳聞證據，並無
    刑事訴訟法傳聞證據不得作為證據規定之適用，是本院依刑
    事訴訟法第164 條規定踐行提示上開書證供當事人辨認，如
    當事人不解其意，告以要旨之調查程序後，上開書面均得為
    證據，從而被告主張前述文書無證據能力，亦無足採。
二、訊據被告乙○○，固不否認於96年3 月22日上午7 時22分，
    在振興醫院向護士查看其父蔡振茂之病歷資料，並取回其中
    1 份文件等情不諱，惟矢口否認上開犯行，辯稱：伊取回者
    非「財團法人振興復健醫學中心自費特殊藥材使用切結書」
    ，而係伊繕打記載振興醫院違規事項作為切結書附件之書面
    ，另伊取回該書面後，並未撕毀云云，經查：
    1.被告於前述時間，在振興醫院，自其父蔡振茂病歷資料中
      取回1 份文件等情，為被告自承不諱，而證人即振興醫院
      護士甲○○於本院亦證稱：96年3 月22日上午7 時22分被
      告乙○○至振興醫院5 樓的護理站，表示要看其父心導管
      手術病歷內之同意書，我就拿給被告看，被告即將病歷內
      之切結書撕下逃逸，檢察官初次訊問時我無法確定撕下切
      結書之人即為被告，然經我回去再看監視錄影帶，並回想
      在庭之被告乙○○之外型、說話的聲音，及他站在我旁邊
      的感覺，我確認撕下切結書者即為被告乙○○，另在翻閱
      病歷資料時，翻到「乙○○」具名之切結書或同意書時，
      被告即稱這張是我簽的，至於非「乙○○」具名之同意書
      ，被告即稱這張不是我簽的不管它，所以我知道翻閱病歷
      之人為乙○○等語（見本院97年3 月3 日審判筆錄），堪
      認96年3 月22日上午7 時22分自甲○○處撕下蔡振茂病歷
      內之資料者即為被告，應甚明確。
    2.次據證人甲○○於本院及偵查中證稱：被告央請要查看蔡
      振茂病歷後，我就將整本病歷放在桌上，我1 手壓住病歷
      ，1 手將該病歷內之同意書、切結書部分1 頁、1 頁翻給
      被告看，被告也跟著一起翻，後來他拿其中1 份切結書說
      應該就是這張，並將該張切結書撕下，造成該切結書邊頁
      毀損，之後被告高舉該切結書，我見狀要將切結書抓回時
      ，被告轉身就跑，我在後尾追，距離被告約4 至5 公尺，
      我從被告背後看被告先有揉紙之動作，隨後有撕紙之動作
      ，及聽到「斯、斯、斯」的撕紙聲音，因當時是早上7 點
      22分，醫院很安靜，且我在被告身後不遠，所以可以聽得
      到。另被告所撕之文件為其簽名之「財團法人振興復健醫
      學中心自費特殊藥材使用切結書」等語（見本院97年3 月
      3 日審判筆錄及偵緝卷第41頁），查被告因認振興醫院所
      收之費用不合理，而與醫師爭執，並向衛生署申訴等情，
      業據被告自承在卷（參偵卷第2 、3 頁），堪認被告不滿
      振興醫院收取之醫療費用，再查被告為蔡振茂在振興醫院
      接受心導管手術簽立「財團法人振興復健醫學中心心導管
      檢查說明及同意書」、「財團法人振興復健醫學中心冠狀
      動脈氣球擴張術或裝置血管說明及同意書」及「財團法人
      振興復健醫學中心自費特殊藥材使用切結書」等情，除據
      證人甲○○證述在卷外，復有被告簽名之「財團法人振興
      復健醫學中心心導管檢查說明及同意書」、「財團法人振
      興復健醫學中心冠狀動脈氣球擴張術或裝置血管說明及同
      意書」及「財團法人振興復健醫學中心自費特殊藥材使用
      切結書」之例稿在卷可佐（見偵緝卷第35至37頁），被告
      簽名之前述文件，僅「財團法人振興復健醫學中心自費特
      殊藥材使用切結書」與醫療費用有關，且該切結書內容為
      立書人就特殊藥材願意自費絕無異議，被告既對振興醫院
      收費有意見，而該「財團法人振興復健醫學中心自費特殊
      藥材使用切結書」又是表示對振興醫院收取之醫療費用無
      意見，是被告有毀損該切結書之動機，應不悖常情，被告
      雖辯稱：其取者走為切結書之附件，該附件係其書立記載
      振興醫院違規事項云云，然查被告既對振興醫院收費有意
      見，其若果有繕打記載振興醫院違規事項之書面附於蔡振
      茂病歷內，則因處理其申訴案件之衛生主管機關，或將來
      爭訟時，處理之司法機關調閱蔡振茂病歷資料即可見其上
      開記載振興醫院違規之書面，且該書面既為被告所書立，
      被告可隨時再書立同樣內容之書面，其誠無將之取回之理
      ，是被告辯稱其取回者非「財團法人振興復健醫學中心自
      費特殊藥材使用切結書」，而係其繕打之附件，顯為卸責
      之詞，應以證人甲○○證稱：被告撕下者為「財團法人振
      興復健醫學中心自費特殊藥材使用切結書」一語為可採。
      再「財團法人振興復健醫學中心自費特殊藥材使用切結書
      」既然附於振興醫院所有之蔡振茂病歷內，護士甲○○又
      負有保管該病歷之義務，參以被告取得「財團法人振興復
      健醫學中心自費特殊藥材使用切結書」後，甲○○即尾追
      在後試圖取回該切結書，堪認被告取得該切結書絕非甲○
      ○主動交付，是甲○○證稱：是被告與伊一起翻閱時撕下
      該切結書等語，堪可採信。又證人甲○○雖未看到被告撕
      切結書，然其於偵查中及本院均證稱被告跑時，其從被告
      背影看到被告有揉切結書之動作，亦有聽到撕切結書之聲
      音，則前後一致，查證人甲○○與被告並無怨隙，衡情應
      無甘冒偽證重罪，誣陷被告之虞，且查被告係因認振興醫
      院收費超過標準，始思取回「財團法人振興復健醫學中心
      自費特殊藥材使用切結書」，則其取回「財團法人振興復
      健醫學中心自費特殊藥材使用切結書」之目的，當係為免
      振興醫院執之為被告同意收費之憑證，是被告當有將之毀
      損，致令不堪使用之動機，況被告雖一再否認撕毀其取回
      之文件，惟被告始終無法提出該文件，從而本院認證人甲
      ○○證述：看到被告揉「財團法人振興復健醫學中心自費
      特殊藥材使用切結書」，及撕毀該切結書等語，應堪認與
      事實相符，足以採信。另被告將「財團法人振興復健醫學
      中心自費特殊藥材使用切結書」予以毀棄、損壞，致令不
      堪使用，自足以生損害於告訴人振興醫院。又告訴人雖指
      稱：被告之犯行應構成刑法搶奪罪云云，查「財團法人振
      興復健醫學中心自費特殊藥材使用切結書」為被告書立予
      振興醫院之切結書，屬振興醫院所有，被告對此雖知之甚
      明，然按搶奪罪之成立，需行為人有不法所有之意圖，倘
      無此意圖，即難以該罪相繩，查被告雖乘甲○○不備，撕
      下蔡振茂病歷內之「財團法人振興復健醫學中心自費特殊
      藥材使用切結書」，將之取走，然被告取走該切結書後，
      旋將之撕毀，並無據之為所有之不法意圖至明，是告訴人
      認被告犯行構成搶奪罪嫌，尚有誤會，又公訴人以被告主
      觀上誤認「財團法人振興復健醫學中心自費特殊藥材使用
      切結書」為其所有，而認其無不法所有意圖，然查切結書
      是被告書立交付予振興醫院，被告既已交付振興醫院，當
      知屬振興醫院所有，檢察官認被告主觀上認該切結書為被
      告所有，應有誤會，其據此認被告不成立搶奪罪，尚有誤
      會，均附此敘明。
    綜據上述，被告所辯無非卸責之詞，不足採信。本件事證明
    確，被告犯行洵堪認定，應依法論科。
三、核被告所為，係犯刑法第352 條之毀損文書罪。爰審酌被告
    犯罪之動機、目的、手段、所生之損害，犯後之態度，併其
    品性及智識程度等一切情狀，判處如主文所示之刑。再按中
    華民國96年罪犯減刑條例第5 條規定：「本條例施行前，經
    通緝而未於中華民國96年12月31日以前自動歸案接受偵查、
    審判或執行者，不得依本條例減刑。」，查被告上開犯行，
    犯罪時間在96年4 月24日以前，其雖於前開減刑條例施行（
    於96年7 月16日施行）前之96年6 月22日經通緝（有通緝書
    可參），惟其於96年7 月13日自動歸案接受偵查，此觀96年
    7 月13日檢察官訊問筆錄自明，被告既於96年12月31日以前
    自動歸案接受偵查，依前開規定，仍得依上述條例減刑，爰
    依該條例第2 條第1 項第3 款之規定減其刑期二分之一。被
    告所犯為最重本刑5 年以下有期徒刑以下刑之罪，依中華民
    國96年罪犯減刑條例規定減為拘役，爰依該條例第9 條之規
    定並諭知易科罰金之折算標準。
四、公訴意旨另以：被告於翻看蔡振茂病歷時，乘甲○○不注意
    之際，撕下「財團法人振興復健醫學中心自費特殊藥材使用
    切結書」後，旋即逃跑，並在逃逸過程中將該切結書撕毀並
    揉成一團，以此強暴方式，妨害甲○○及振興醫院保管病歷
    資料之行使，因認被告另涉刑法第304 條第1 項之強制罪嫌
    。惟：
    1.按犯罪事實應依證據認定之，無證據不得認定其犯罪事實
      ，刑事訴訟法第154 條定有明文。而刑事訴訟上證明之資
      料，無論為直接證據或間接證據，均須達於通常一般之人
      均不致有所懷疑，而得確信其真實之程度，始得據為有罪
      之認定，若其關於被告是否犯罪之證明未能達此程度，而
      有合理之懷疑存在，致使無從形成有罪之確信，根據「罪
      證有疑，利於被告」之證據法則，即不得據為不利被告之
      認定，此有最高法院76年台上字第4986號判例可稽。
    2.按刑法第304 條第1 項強制罪之成立，以行為人以強暴、
      脅迫之手段，使人行無義務事，或妨害人行使權利為要件
      ，所謂「強暴」，乃對他人之身體，施以直接間接之有形
      不法攻擊，所謂「脅迫」，乃以無形之言詞或姿態，脅迫
      他人，而足以使人心生畏怖，倘無對人為強暴、脅迫行為
      ，即難繩以上開罪刑。查被告向甲○○索蔡振茂病歷資料
      查看時，甲○○雖1 支手壓住病歷資料，另支手翻病歷資
      料，被告於甲○○翻到「財團法人振興復健醫學中心自費
      特殊藥材使用切結書」時，變得有點生氣，旋即撕下並高
      舉該張切結書，並轉身逃逸，甲○○雖尾追欲取回切結書
      ，惟仍讓被告逃逸，於被告撕下該切結書時，甲○○之手
      並未放在切結書上等情，業據證人甲○○於本院證述綦詳
      ，堪認被告係於與甲○○一起翻看蔡振茂病歷資料時，乘
      甲○○未注意之際，突然撕下該切結書後逃逸，被告並未
      對甲○○為何強暴、脅迫之行為，應甚明確，再者被告撕
      毀切結書之舉止，雖妨害振興醫院病歷保管資料之行使，
      但被告並未對振興醫院有何強暴脅迫之行為，亦難認被告
      有妨害振興醫院之自由。
    3.依上，被告撕下附於蔡振茂病歷內之「財團法人振興復健
      醫學中心自費特殊藥材使用切結書」，係利用甲○○未注
      意之際，並未施用任何強暴脅迫行為，核其所為與刑法第
      304 條罪之要件不該當，公訴人認被告成立該罪，尚屬無
      法證明。此部分犯罪不能證明，原應為無罪之諭知，然因
      檢察官認此部分與已起訴且經本院論罪科刑部分，有想像
      競合犯裁判上一罪關係，爰不另為無罪之諭知。
五、據上論斷，應依刑事訴訟法第299 條第1 項前段，刑法第
    352 條、第41條第1 項前段，刑法施行法第1 條之1 ，中華
    民國96年罪犯減刑條例第2 條第1 項第3 款、第7 條、第9
    條，判決如主文。
六、本案經檢察官湯偉祥到庭執行職務。
中    華    民    國    97    年    3     月    24    日
                  刑事第三庭  法  官      江翠萍
以上正本證明與原本無異。
如不服本判決，應於收受送達後10日內向本院提出上訴書狀，其
未敘述上訴理由者，應於上訴期間屆滿後20日內向本院補提理由
書狀（均須按他造當事人之人數附繕本）。
                              書記官      陳慧玲
中    華    民    國    97    年    3     月    25    日
附錄本案論罪科刑法條：
中華民國刑法第352條
毀棄、損壞他人文書或致令不堪用，足以生損害於公眾或他人者
，處3 年以下有期徒刑、拘役或1 萬元以下罰金。


司法院資訊處製作；財團法人民間司法改革基金會備份。
